台灣高等法院刑事判決　　　　　　　　95年度上訴字第2547號
上　訴　人　台灣台北地方法院檢察署檢察官
上　訴　人
即　被　告　丁○○
選任辯護人　廖年盛律師
　　　　　　楊商江律師
被　　　告　甲○○
選任辯護人　李明洲律師
被　　　告　丙○○
　　　　　　戊○○
上二人共同
選任辯護人　陳宏杰律師
　　　　　　蔡育霖律師
上列上訴人等因被告等違反證券交易法案件，不服台灣台北地方
法院九十四年度訴字第三六０號，中華民國九十五年六月九日第
一審判決（起訴案號：台灣台北地方法院檢察署九十三年度偵字
第一三一九四號），提起上訴，本院判決如下：
    主  文
原判決關於丁○○部分撤銷。
丁○○無罪。
其他上訴駁回。
    理  由
壹、公訴意旨略以：丁○○係東榮纖維工業股份有限公司（下稱
    東榮公司）負責人，甲○○、丙○○、戊○○分別係東榮公
    司副總經理、監察人、董事，渠四人明知不得有在集中交易
    市場報價，業經有人承諾接受而不實際成交或不履行交割之
    情形，以免影響市場秩序。竟於民國九十年三月二十三日至
    同年月二十七日，基於共同犯意，通知鄧明達（另據檢察官
    為不起訴處分）利用不知情之蔡玉秋、王銘煌、林素娥、張
    雅秀（原名張阿修）、周宛嬿、陳塗、陳蔡滿霞及李宗錡等
    人頭證券帳戶，暨甲○○利用林佳蓉之人頭證券帳戶，由鄧
    明達及甲○○分別與證券公司營業員聯絡，以原判決附表一
    （如附件）所示上開九名人頭戶之證券帳戶，於原判決附表
    二（如附件）所示之時間下單買賣東榮公司股票，業經有人
    承諾，至同年月二十三日至二十七日交割日屆至而故不履行
    ，共計違約交割新台幣（下同）六千二百十二萬三千二百元
    ，足以影響市場交易秩序，因認丁○○、甲○○、丙○○、
    戊○○所為，係共同涉犯證券交易法第一百五十五條第一項
    第一款之違約交割罪嫌，應依同法第一百七十一條第一項論
    處云云。
貳、按犯罪事實應依證據認定之，無證據不得認定犯罪事實；又
    不能證明被告犯罪者，應諭知無罪之判決，刑事訴訟法第一
    百五十四條第二項及第三百零一條第一項分別定有明文。而
    所謂認定犯罪事實之證據，係指足以認定被告確有犯罪行為
    之積極證據而言，該項證據自須適合於被告犯罪事實之認定
    ，始得採為斷罪資料，如未能發現相當證據，或證據不足以
    證明，自不能以推測或擬制之方法，以為裁判之基礎。次按
    證券交易法第一百五十五條第一項第一款所定違約交割罪，
    其立法意旨係為防範惡意投資人不履行交割義務，影響市場
    交易秩序，故該不履行交割義務之行為人，必須具有犯罪之
    故意（包括確定故意及不確定故意），倘非屬故意不履行交
    割義務，自不該當該款之罪。
、撤銷改判部分（即丁○○上訴部分）：
一、查公訴人據以認定上訴人即被告丁○○涉有上述違約交割罪
    嫌，無非以證人鄧明達、劉月雲、蔡秀鳳、黃建順、柳建昌
    、朱志洋、蔡瑞宜、朱秋華、黃雪梅、蔡玉秋、王銘煌、林
    素娥、張雅秀、周宛嬿、林佳蓉、蔡滿足、蔡巧芬及林玉金
    之證詞，卷附財團法人中華民國證券櫃檯買賣中心（下稱證
    券櫃檯買賣中心）東榮公司股票監視查核報告、九十三年十
    二月六日、九十四年一月十日函覆查核報告等為憑。訊據被
    告丁○○固不否認有使用原判決附表二所載各該帳戶買賣東
    榮公司股票，卻未履行交割義務等情，然堅詞否認係故意不
    履行交割義務，辯稱：東榮公司為擴展業務，於八十九年五
    月間經台南縣政府核准一筆高達五億六千萬元之擴建廠房案
    ，嗣因法令變更而停建，致遭銀行抽銀根，其曾出售東榮公
    司股票籌措資金，嗣為免因持股過低及為維持東榮公司股價
    ，遂想辦法籌資再購買東榮公司股票。而東榮公司股務有專
    人專責處理，北部由鄧明達、丙○○，南部由甲○○負責操
    作，交割股款不夠時，由丙○○及戊○○負責籌措，再有不
    足方通知其處理；九十年三月間，因資金不足五、六千萬元
    ，其曾透過謝建洲向乙○○商借，並經乙○○同意出借，詎
    料至九十年三月二十三日始得悉乙○○之資金未到位，因而
    造成本件無法履行交割義務之結果。其與丙○○、戊○○均
    同為東榮公司大股東，本件違約交割，已使其等持股之價值
    受損，其等實無故意不履行交割義務之動機等語。
二、經查：
  (一)鄧明達、甲○○均係受被告丁○○指示，於原判決附表二所
    載九十年三月二十一至同年月二十三日，由鄧明達利用蔡玉
    秋、王銘煌、陳蔡滿霞、陳塗、李宗錡、周宛嬿、林素娥及
    張雅秀（原名張阿修）等八人之證券帳戶，甲○○利用林佳
    蓉之證券帳戶，在集中交易市場報價買進或賣出東榮公司股
    票等情，業據證人鄧明達、甲○○分別於原審及本院審理時
    供述甚詳，並據證人劉月雲（鄧明達之配偶）、黃建順、黃
    雪梅、朱秋華、蘇瑞宜、朱志祥（以上五人為鄧明達下單之
    證券公司營業員）、林佳蓉、蔡巧玲（甲○○下單之證券公
    司營業員）證實；且有證券櫃檯買賣中心九十三年十二月六
    日（九三）證櫃交字第三四五一０號、九十四年一月十日（
    九四）證櫃交字第０九四００三七六四一號、九十四年八月
    三十日（九四）證櫃交字第０九四０三０一四八九號、九十
    四年十月五日（九四）證櫃交字第０九四００二六一九二號
    函覆東榮公司股票成交資料附卷可稽（見偵查卷第五二至九
    七、一一二至二０五頁，原審卷一第二二二至二五六頁，原
    審卷二第一七至一九頁）。被告丁○○為維持東榮公司股價
    ，指示鄧明達、甲○○分別於原判決附表二所載時日利用該
    附表所示之證券帳戶買進或賣出東榮公司股票等情，應堪認
    定。
  (二)原判決附表二所示之證券帳戶買進或賣出東榮公司股票，均
    業經有人承諾賣出或買進，然被告丁○○未依規定按期繳納
    股款或交付股票以履行交割義務，金額計達六千二百一十二
    萬三千二百元等事實，為被告丁○○所不否認，並經證人鄧
    明達、黃建順、黃雪梅、朱秋華、蘇瑞宜、朱志祥、蔡巧芬
    證述明確，復有證券櫃檯買賣中心九十五年七月二十六日證
    櫃交字第０九五００一九一五九號函附之東榮公司股票監視
    查核報告附本院卷一足參。而東榮公司股價於證券公司依規
    定分別於九十年三月二十三日及同年月二十七日申報違約交
    割後，由同年月二十三日之收盤價十二點一五元，下跌至同
    年五月二日之收盤價一點九七元，且連續二十六個營業日跌
    停收市，股價跌幅達百分之八十三點七八，每日成交量亦由
    前三日之上千張萎縮至數十張或一張不等，並計有二十一個
    營業日達公布注意交易資訊之股價異常標準，復有證券櫃檯
    買賣中心九十三年十二月六日（九三）證櫃交字第三四五一
    ０號函在卷可憑，足徵本件東榮公司股票之違約交割已對證
    券交易市場秩序產生重大影響無疑。
  (三)茲所應審認者，為被告丁○○是否有不履行交割義務之犯罪
    故意？
  查證人鄧明達於原審證稱：違約交割前一星期左右，丁○○
    說資金沒問題，並稱正在洽借一筆五千萬元資金；至九十年
    三月二十二日晚上，丁○○還打電話給丙○○，當時伊在場
    ，丁○○向丙○○表示翌日五千萬元已經沒問題，錢應該很
    充裕等語（見原審卷一第二０六至二一一頁）。丁○○於九
    十年間因東榮公司股票護盤事宜，急需資金，乃經由戊○○
    之子即東榮公司營業部協理蔡仁彰之介紹結識謝建洲後，委
    託謝建洲介紹金主借款等情，亦據證人蔡仁彰及謝建洲於原
    審審理時證述明確（見原審卷二第六七至六八頁背面、第一
    ０三至一０六頁）。另證人葉家立於本院審理時證稱：九十
    年三月間，伊經由謝建洲而認識丁○○，因東榮公司急需資
    金，謝建洲詢問伊有無辦法介紹金主借款五千萬至一億元，
    丁○○將提供坐落台南市及左鎮之幾十甲土地供為擔保，伊
    遂介紹乙○○，並與乙○○、謝建洲先到台北東榮公司看資
    料，再至台南看土地後，乙○○同意借款給丁○○，嗣其二
    人未聯絡，謝建洲曾以電話要求伊向乙○○求證是否要借錢
    給東榮公司，可能因為乙○○資金不夠，所以未出借等語。
    上開證人對於乙○○事實上未借款之原因及何時表示無借款
    意願等細節，所證固未盡一致，然確有乙○○其人，彼經本
    院合法傳喚雖未到庭，有送達證書在卷可按，惟仍可證明被
    告丁○○所辯有向乙○○籌借資金一事，應非虛妄之詞。
  再者，以九十年二月二十七日為基準日，當時被告丁○○持
    有東榮公司百分之十點二五股權，為該公司最大股東，另東
    榮公司股權比例占前十名之股東中，復有戊○○、蔡仁彰、
    丙○○等人，有東榮公司股權分散表附卷足按（見本院卷三
    被告丁○○所提證６），倘東榮公司股價大跌，自會影響彼
    等股權價值。而依上開所述，本件違約交割事件發生之後，
    東榮公司股價連續二十六個營業日跌停收市，且至九十年五
    月二日止，股價跌幅達百分之八十三點七八，被告丁○○及
    其兄弟之財產價值已因之大幅縮水，自客觀觀察，一般人當
    不會為令自己持有之股票價值大跌，而故意違約。又被告丁○○既係為護盤而買賣東榮公司股票，論理上，其主觀意思
    應在穩定東榮公司股票之股價，則其是否會出自惡意不履行
    交割義務，造成股價下跌而影響市場秩序，實不無可疑，是
    本件亦難認被告丁○○有不履行交割義務之不確定故意。
三、綜上所述，被告丁○○辯稱其無違約交割之故意等語，尚非
    不足採。此外，復查無其他積極事證足以證明被告丁○○確
    有違約交割之犯罪故意，自不得率論以違約交割罪責。從而
    ，被告丁○○之犯罪尚屬不能證明，原審未詳加調查，細心
    勾稽，遽為被告丁○○有罪之認定，並予以論罪科刑，應有
    未洽。被告丁○○執以上訴，即非無理由，應由本院將原判
    決關於被告丁○○部分予以撤銷，改為其無罪之諭知。
肆、上訴駁回部分（即檢察官對甲○○、丙○○、戊○○上訴部
    分）：
一、本院審理結果，認原判決對被告甲○○、丙○○、戊○○為
    無罪之諭知，核無不當，應予維持，並引用原判決（如附件
    ）理由貳記載之證據及理由。
二、檢察官上訴意旨略以：被告甲○○、丙○○、戊○○均擔任
    東榮公司重要職務，並實際為公司相關業務之運作，即公司
    資金之籌措、股票買賣、護盤等行為。且被告甲○○於原審
    準備書狀中亦載明係依丁○○指示以「林佳蓉」名義下單買
    進東榮公司股票，並衍生違約交割之事實。被告戊○○於原
    審審理時亦供稱伊有提供蔡玉秋、王銘煌、詹燕玲、涂世昌
    、卓忠瑞的戶頭給東榮公司等語。再者，綜合證人鄧明達於
    原審具結證稱：「丙○○是東榮董事，他說儘量維持一個價
    位，不要讓它跌…有時候丁○○指示，有時候丙○○轉達。
    」、「我當時認為丁○○、丙○○他們都是老闆」、「丁○○、丙○○跟我說要維持到十五、十六元的價格，資金沒有
    問題。」等語。證人劉月雲證稱：人頭戶是東榮的丙○○、
    丁○○在使用，北部操作股票，都是與丙○○接觸等語。證
    人李蔡秀鳳即被告戊○○等之胞妹於原審證稱：伊每天將證
    券公司傳來的東榮股票成交資料，做登錄傳真到南部給甲○○，這些事情是戊○○要伊做的等語。證人林玉金證稱：籌
    錢是丁○○兄弟負責，下單在台北是鄧明達，台南是甲○○
    ，錢不夠，伊就會聯絡丁○○、丙○○他們兄弟一起籌錢，
    丁○○、戊○○、丙○○都有。證人黃建順證稱：伊只認識
    戊○○，若伊發現交割款沒有進來，就打電話給戊○○。另
    丁○○以證人身分證稱：東榮公司股票北部由鄧明達和丙○○，南部由甲○○負責，同時甲○○也負責公司所有的股務
    工作，人頭戶都是由丙○○、戊○○去找的，款項如果不夠
    ，由北部的戊○○、丙○○就近處理等情。足徵被告甲○○
    、丙○○、戊○○與丁○○就東榮公司股票買賣相關事宜均
    相互聯絡、實際參與，對本件違約交割應有犯意之聯絡及行
    為之分擔云云。
三、惟按違約交割罪之成立，應以該不履行交割義務之行為人具
    有犯罪之故意（包括確定故意及不確定故意）為限，倘非屬
    故意不履行交割義務，自不該當該款之罪。本件並無證據可
    證明被告甲○○、丙○○、戊○○有不履行交割義務之犯罪
    故意及犯行，已據原判決敘明該部分認定所憑之證據及判斷
    之理由。而本件違約交割之發生原因，係因丁○○商借之資
    金未到位所致，已如上述。檢察官上訴意旨所舉相關證人之
    證詞，亦僅得證明被告甲○○、丙○○、戊○○有參與原判
    決附表二之買賣東榮公司股票事宜，仍無從據以認定被告甲○○、丙○○、戊○○有違約交割之故意。
四、從而，原審認本件尚不足以證明被告甲○○、丙○○、戊○○有違反證券交易法之故意及犯行，而為被告甲○○、丙○○、戊○○均無罪之判決，經核其認事用法及證據之取捨，
    並無違誤。檢察官上訴意旨所陳各節，仍無從使本院形成彼
    等有罪之心證，檢察官之上訴為無理由，應予以駁回。
據上論斷，應依刑事訴訟法第三百六十八條、第三百六十九條第
一項前段、第三百六十四條、第三百零一條第一項、第三百七十
三條，判決如主文。
本案經檢察官羅松芳到庭執行職務。
中　　華　　民　　國　　96　　年　　11　　月　　30　　日
　　　　　　　　　刑事第二十庭  審判長法　官  楊  貴  雄
　　　　　　　　　　　　　　　　　　  法　官  鄧  振  球
　　　　　　　　　　　　　　　　　　  法　官  林  立  華
以上正本證明與原本無異。
如不服本判決，應於收受送達後十日內向本院提出上訴書狀，其
未敘述上訴之理由者並得於提起上訴後十日內向本院補提理由書
（均須按他造當事人之人數附繕本）。
                                      書記官  廖  月  女
中　　華　　民　　國　　96　　年　　12　　月　　3 　　日
